【裁判字號】    98,訴,38
【裁判日期】    990401
【裁判案由】    損害賠償
【裁判全文】
臺灣臺中地方法院民事判決  98年度訴字第38號
原      告  甲○○
訴訟代理人  丁○○
被      告  戊○○
            黃記食品有限公司
法定代理人  丙○○
上  一  人
訴訟代理人  盧永盛律師
複  代理人  施雅芳律師
上被告等因業務過失傷害案件，經原告提起刑事附帶民事訴訟請
求損害賠償事件，由本院刑事庭裁定移送前來（97年度交附民字
第246號），本院於民國99年3月18日言詞辯論終結，判決如下：
    主  文
被告應連帶給付原告新臺幣貳拾捌萬玖仟捌佰玖拾捌元，及自民
國九十七年十月二十五日起至清償日止，按週年利率百分之五計
算之利息。
原告其餘之訴駁回。
訴訟費用由被告連帶負擔十分之二，餘由原告負擔。
本判決原告勝訴部分得為假執行，但被告黃記食品有限公司如以
新臺幣貳拾捌萬玖仟捌佰玖拾捌元供擔保後，得免為假執行。
原告其餘假執行之聲請駁回。
    事實及理由
甲、程序方面：
一、被告戊○○經合法通知，未於最後言詞辯論期日到場，核無
    民事訴訟法第386條所列各款情形，爰依原告聲請，由其一
    造辯論而為判決。
二、按訴狀送達後，原告不得將原訴變更或追加他訴，但請求之
    基礎事實同一、擴張或減縮應受判決事項之聲明者，不在此
    限，民事訴訟法第255條第1項第2款、第3款分別定有明文。
    本件原告於起訴時原係請求被告應連帶給付原告新台幣（下
    同）956,349元，及自起訴狀繕本送達之翌日起至清償日止
    按週年利率5%計算之利息；經歷次變更其訴之聲明，嗣於民
    國99年3月18日當庭變更其聲明為被告應連帶給付原告1,689
    ,850元，及自起訴狀繕本送達之翌日起至清償日止按週年利
    率5%計算之利息。核原告前揭所為訴之變更，其請求之基礎
    事實仍屬同一，且屬擴張、減縮應受判決事項之聲明，參之
    上開條文意旨，本院自應予以准許。
乙、實體方面：
一、原告主張：
  (一)被告戊○○受僱於被告黃記食品有限公司（下稱被告黃記公
    司）擔任送貨員，為從事業務之人，於97年1月8日上午8時
    許，騎駛車牌號碼P2P-591號機車，載送豆干食品沿臺中市
    ○○路往永和街方向行駛，行經臺中市○○路及復興園路口
    時，應注意車前狀況，且隨時採取必要之緊急措施，而依當
    時狀況無不能注意之情事，竟疏於注意車前狀況，而貿然行
    駛，致其機車車頭直接追撞在前方行駛之原告機車車尾，致
    原告人車倒地，並受有右鎖骨閉鎖性骨折等傷害。
  (二)按因故意或過失，不法侵害他人之權利者，負損害賠償責任
    ；汽車、機車或其他非依軌道行駛之動力車輛，在使用中加
    損害於他人者，駕駛人應賠償因此所生之損害；不法侵害他
    人之身體或健康者，對於被害人因此喪失或減少勞動能力或
    增加生活上之需要時，應負損害賠償責任；不法侵害他人之
    身體、健康、名譽、自由．．．者，被害人雖非財產上之損
    害，亦得請求賠償相當之金額；受僱人因執行業務，不法侵
    害他人之權益者，由僱用人與行為人連帶負損害賠償責任，
    民法第184條第1項前段、第191條之2、第193條第1項、第19
    5條第1項前段及第188條第1項分別定有明文。被告戊○○上
    開侵權事實致原告受有重傷，被告戊○○之侵權行為與原告
    所受之傷害間具有相當因果關係甚明，又被告戊○○受僱於
    被告黃記公司，其於執行業務時不法侵害原告之權利，是被
    告黃記公司與被告戊○○自應負連帶賠償責任。
  (三)原告所受損害請求如下賠償：
  1.醫療費用部分：原告於97年1月8日至同年6月3日期間，因傷
    至行政院衛生署臺中醫院（下稱臺中醫院）及林新醫院接受
    手術及治療，計支出醫藥費2,373元。
  2.增加生活上費用部分：原告經營家電用品買賣及服務項目，
    因車禍右鎖骨閉鎖性骨折無法工作，必須僱用訴外人乙○○
    代理原告處理業務，每月薪水35,000元，共6個月，共計支
    付210,000元。
  3.勞動能力損失部分：原告發生車禍時年59歲，算至滿65歲止
    ，離工作退休年限尚有5年6月，而原告受有右鎖骨閉鎖性骨
    折，且右胸骨關節半脫位經治療一年以上仍未痊癒，依強制
    汽車責任保險殘廢給付標準，第62項各項不同之體幹骨中有
    二項以上，顯著畸形併存時，得合併提高為第12等級之給付
    ，是原告受傷後，右肩一生不宜提拿重物（20公斤以內），
    其所喪失之勞動能力至少達二分之一以上，以原告96年4月1
    日起每月薪資43,900元之二分之一計算，每月減少勞動能力
    之損害為21,950元，依霍夫曼係數66個月，扣除中間利息，
    應一次賠償原告1,277,477元。
  4.精神慰撫金部分：原告遭此橫禍，在其心靈已留下難以抹滅
    之創傷，無論精神上或肉體上所受之痛苦，亦可想知，傷害
    至深且鉅，難以言喻，爰依前揭民法規定請求被告等連帶給
    付精神慰撫金200,000元。
  (四)並聲明：1.被告應連帶給付原告1,689,850元，及自起訴狀
    繕本送達之翌日起至清償日止按週年利率5%計算之利息。2.
    願供擔保請准宣告假執行。
二、被告戊○○未於最後言詞辯論期日到場，惟據其之前到庭所
    為之聲明及陳述如下：伊願意和解，但是能力不夠等語資為
    抗辯，並聲明：原告之訴駁回。
三、被告黃記公司則以：
  (一)本件被告戊○○係利用上班時間前往應徵其他工作，其於應
    徵工作時撞擊原告車輛，純屬被告戊○○個人行為，自非民
    法188條第1項所謂「因執行職務之行為」，被告黃記公司自
    不需負連帶損害賠償責任。
  (二)原告請求雇用技工乙○○之薪資花費210,000元部分：原告
    為宏光行負責人，設立資本額僅10,000元，顯示原告收入不
    多，是其所述每月需支付技工薪資35,000元已容質疑，且原
    告左、右手臂及左側鎖骨並未受傷，仍可處理宏光行事務，
    並非全無工作能力，即原告工作能力在癒合之5個月期間，
    其工作能力減損至多不超過50%，逾此範圍之請求，應無理
    由。是其另為僱工之薪資損害，即非因本案必要費用之支出
    。
  (三)原告主張勞動能力減損之損害賠償1,277,477元部分：原告
    雖因本件車禍受有右鎖骨閉鎖性骨折，惟經時日即可復原，
    究非重大難治及不治之重傷害，未達勞工保險條例第53條之
    上肢機能障害之任何一款標準，其癒合後，顯不減損其勞動
    能力，是其請求至65歲退休為止，共5年6月之減少勞動能力
    之損害云云，不足採取。
  (四)原告主張精神慰撫金200,000元部分：原告所受右鎖骨閉鎖
    性骨折傷害及精神上痛苦程度，較開放性骨折為低，且其身
    體及左、右手臂及左側鎖骨尚健全，此次傷害對其日常生活
    及工作影響層面不大，原告主張精神慰撫金200,000元，顯
    屬過高，應予核減。
  (五)按損害之發生或擴大，被害人與有過失者，法院得減輕賠償
    金額或免除之，民法第217條第1項定有明文。此所謂被害人
    與有過失，只須其行為為損害之共同原因，且其過失行為並
    有助成損害之發生或擴大者，即屬相當，不問賠償義務人應
    負故意、過失或無過失責任，均有該條項規定之適用。經查
    ，本件車禍因原告欲違規左轉，被告戊○○閃避不及才撞上
    原告，原告之違規行為同為本件車禍發生的原因，堪認原告
    就車禍之發生及擴大與有過失，故原告就本件車禍應負擔一
    半之過失責任等語，資為抗辯。
  (六)並聲明：1.原告之訴駁回。2.如受不利判決，願供擔保請准
    免為假執行。
四、本院之判斷：
   (一)查被告戊○○係被告黃記公司之送貨員，平時騎駛機車載
     運豆乾等食品至客戶處為業，係從事駕駛業務之人，為兩
     造所不爭執。被告戊○○於97年1月8日上午8時許，駕駛車
     牌號碼P2P-591號重型機車，沿臺中市○○路往永和街方向
     行駛，行經建成路及復興園路口時，原應注意機車行駛時
     應注意車前狀況，並隨時採取必要之安全措施，且依當時
     天候晴、為日間自然光線、路面乾燥無缺陷、無障礙物、
     視距良好等客觀情形，並無不能注意之情事，適原告騎駛
     車牌號碼ING-316號重型機車在被告戊○○同向前方，被告
     戊○○因疏於注意車前狀況，其機車車頭直接撞擊原告機
     車車尾，致原告人車倒地，因而受有右鎖骨閉鎖性骨折、
     右肘擦傷等傷害等節，業據被告戊○○於臺灣臺中地方法
     院檢察署檢察官偵查中及本院刑事庭審理時坦承不諱，核
     與原告於偵查中及本院刑事庭審理時指、證述相符（參臺
     灣臺中地方法院檢察署97年度偵字第15795號偵查卷宗第19
     頁、本院97年度交易字第576號刑事卷宗第11頁背面），並
     有臺中市警察局第三分局97年8月4日中分三交第097002053
     8號函附之臺中市○○○○○道路交通事故談話紀錄表2份
     、道路交通事故現場圖1張、道路交通事故調查報告表(一
     )(二)各1份、臺中市○○○道路交通事故肇事人自首情形
     紀錄表1紙、臺中市警察局第三分局交通分隊交通事故補充
     資料表1張、臺中市○○○道路交通事故初步分析研判表1
     張，及事故照片10張附於前開偵卷可稽；又原告受有鎖骨
     閉鎖性骨折、右肘擦傷等傷害，有衛生署臺中醫院診斷證
     明書影本一紙在卷可憑，是原告確係因本件交通事故而受
     傷一節，應可認定。又被告戊○○因前開業務過失傷害行
     為，業經本院以97年度交簡字第141號判決判處有期徒刑4
     月，如易科罰金，以新台幣1仟元折算1日，被告戊○○上
     訴，經本院以98年度交簡上字第90號刑事判決駁回上訴確
     定，亦經本院依職權調閱上開97年度交簡字第141號卷證查
     明屬實，並有網路查詢之本院98年度交簡上字第90號刑事
     判決附卷可憑，自可認為真實。
   (二)按因故意或過失，不法侵害他人之權利者，負損害賠償責
     任；汽車、機車或其他非依軌道行駛之動力車輛，在使用
     中加損害於他人者，駕駛人應賠償因此所生之損害；又不
     法侵害他人之身體或健康者，對於被害人因此喪失或減少
     勞動能力，或增加生活上之需要時，應負損害賠償責任；
     不法侵害他人之身體、健康、名譽、自由、信用、隱私、
     貞操，或不法侵害其他人格法益而情節重大者，被害人雖
     非財產上之損害，亦得請求賠償相當之金額；受僱人因執
     行職務，不法侵害他人之權利者，由僱用人與行為人連帶
     負損害賠償責任，民法第184條第1項前段、第188條第1項
     前段、第191條之2、第193條第1項及第195條第1項分別定
     有明文。本件被告戊○○駕車過失肇事，致原告受傷，該
     過失行為與原告所受傷害間，自具有相當因果關係。又被
     告戊○○為被告黃記公司之受僱人，已如上述。被告黃記
     公司雖辯稱被告戊○○係利用上班期間私自外出謀職，肇
     事時並非執行職務云云，被告戊○○亦稱：伊當時係於送
     貨後，在未請假之狀況下，轉至別處應徵第二份工作時，
     方撞上原告云云，但為原告所否認。查被告戊○○於偵查
     及刑事審判程序中從未陳述上開應徵工作之情事，於本院
     審理時，亦未就當時究係至何處應徵何項工作為具體之說
     明，是被告等上開所辯，不足採信。則被告戊○○顯係因
     執行職務而侵害原告權利，被告黃記公司主張其不應連帶
     負損害賠償責任云云，則無足採。揆諸前開規定，原告請
     求被告二人連帶賠償其財產及非財產上之損害，自屬有據
     。茲就原告請求賠償之各項損害金額，審酌如下：
  1.醫療費用部分：原告主張因本件車禍自費支出之醫療費用為
    2,373元，為被告等所不爭執，復有行政院衛生署臺中醫院
    醫療費用收據及林新醫院醫療費用收據附卷可稽，是原告此
    部分之請求應予准許。
  2.增加生活上費用部分：原告主張其經營家電用品買賣及服務
    項目，因車禍右鎖骨閉鎖性骨折無法工作，必須僱用技工乙
    ○○，代理原告處理業務，每月薪水35,000元，共6個月，
    共計支付210,000元，有臺中市政府營利事業登記證（編號
    ：00000000號）、醫囑欄載有「正常工作約需陸個月」等語
    之林新醫院診斷證明書、及乙○○所出具之僱用證明書各1
    紙附卷可稽，證人乙○○亦到庭結證稱：前開僱用證明書係
    伊所出具，伊確實領有薪資210,000元，伊本身雖係冷氣行
    老闆，但為配合原告，伊遂將自己的客戶集中在晚上處理，
    白天就幫忙原告，由於原告6個月內不能提重物，因此僱用
    伊作送貨、維修、安裝的工作，如果伊不會修理，就幫原告
    把東西送到原廠處理，原告雖然能處理店內的一些事務，但
    是無法抬重物及從事實際之執行工作等語（見本院99年3月1
    8日言詞辯論筆錄），是原告於受傷後不能工作之6個月內，
    僱用乙○○而支出薪資共210,000元一節，應可認定。被告
    黃記公司雖辯稱：原告顯然可以處理店裡大部分事務，原告
    並非完全沒有工作能力云云，然本院衡酌原告所受傷勢、前
    開診斷證明書之內容及證人乙○○所證稱之工作情況，認原
    告之前開請求金額尚稱合理，應屬增加生活上所必要之花費
    無訛，是原告請求增加生活上費用210,000元，應予准許。
  3.減損勞動能力部分：原告主張其因本件車禍喪失勞動能力至
    少達二分之一以上，以原告96年4月1日起每月薪資43,900元
    之二分之一計算，每月減少勞動能力之損害係21,950元，算
    至退休尚有66月，依霍夫曼係數66個月，扣除中間利息，應
    一次賠償原告1,277,477元云云。為被告所否認。經本院向
    中國醫藥大學附設醫院函詢原告於97年1月8日因車禍所造成
    之傷害，有無減少其勞動能力，如有，減損多少（即相當殘
    障等級第幾級）？該院以99年1月28日院法字第0980012605
    號函函覆如下：「甲○○先生之鑑定結果其右肩鎖骨骨折已
    癒合，電腦斷層檢查並無明顯之右鎖胸關節脫位。其右肩關
    節活動度正常，但在活動過程中有痛感，其肩關節之障害並
    不符合勞保失能給付標準之條文。至於勞動能力喪失的部分
    ，因疼痛為相當主觀之認定，且無明確條文可做依據來判定
    ，故無法提供明確之數據來說明勞動能力減損程度（一般是
    以勞保失能給付之條文為標準）。不過，骨折後對勞動力一
    定會有某種程度的影響，且其影響因工作性質不同而有差異
    ，對粗重工作者影響愈大。」，有上開鑑定意見書附於本院
    卷可憑，是原告右肩鎖骨骨折已然癒合，右肩關節活動度正
    常，又查無明顯之右鎖胸關節脫位，自尚難僅以在活動過程
    中感受疼痛，即謂永久喪失勞動能力，故原告主張其因本件
    車禍，喪失勞動能力50%以上，委無足採。是其請求減損勞
    動能力之損害，為無理由，不應准許。
  4.精神慰撫金部分：原告因本件車禍受傷，其精神及肉體上自
    受有相當之痛苦，請求被告賠償慰藉金，洵屬有據。按慰藉
    金之賠償須以人格權遭遇侵害，使精神上受有痛苦為必要，
    其核給之標準固與財產上損害之計算不同，然非不可斟酌雙
    方身份資力與加害程度，及其他各種情形核定相當之數額，
    最高法院著有51年台上字第223號判例可資參照。原告為高
    職畢業，目前開設電器行，每月收入約6至7萬元，有房屋1
    棟、土地2筆、汽、機車各一部；被告戊○○為高中肄業，
    ，目前無工作，名下無不動產，有兩部機車；被告黃記公司
    資本總額為500,000元等情業經兩造陳明在卷，復有稅務電
    子閘門資料查詢表及有限公司設立登記表在卷可憑。本院審
    酌上情，認原告請求精神慰撫金20萬元尚屬過高，應核減為
    15萬元，始為允當。原告在此範圍之請求應予准許，逾此範
    圍之請求，不予准許。
  5.綜上所述，原告因本件車禍所受損害總額為362,373元（計
    算式：2,373＋210,000＋150,000＝362,373）。
  (三)按損害之發生或擴大，被害人與有過失者，法院得減輕賠償
    金額，或免除之，民法第217條第1項定有明文。此項規定之
    目的，在謀求加害人與被害人間之公平，故在裁判上法院得
    以職權減輕或免除之，最高法院著有85年台上字第1756號判
    例可資參照。復按汽車（機器腳踏車亦適用之）行駛至交岔
    路口，其行進、轉彎，應依下列規定：四、右轉彎時，應距
    交岔路口三十公尺前顯示方向燈或手勢，換入外側車道、右
    轉車道或慢車道，駛至路口後再行右轉，道路交通安全規則
    第102條第1項第4款訂有明文。被告辯稱原告欲違規左轉，亦
    與有過失等語。原告否認事故發生時其欲左轉，被告又無法
    舉證證明，被告辯稱原告欲違規左轉云云，尚無足採。但查
    本件事故發生時，原告機車係停止於交叉路口內慢車道靠左
    側之位置，當時原告若非準備轉彎，何致於停止於該處？揆
    諸上開交通安全規則意旨，原告倘於當時擬右轉彎，在交叉
    路口前即應預先往右靠慢車道之右側行駛，依當時情形並無
    不能注意之情事，原告卻停止在交叉路口內，慢車道靠左側
    之位置準備右轉彎，致遭未注意車前狀況之被告戊○○從後
    追撞，是原告亦有過失，臺灣省臺中市區車輛行車事故鑑定
    委員會亦同此見解，有上開委員會98年7月13日中市行字第
    0985401979號函附分析意見在卷可稽，並為原告所不爭執。
    被告黃記公司抗辯應適用民法第217條過失相抵之法則，應
    屬有據。本院審酌原告與被告之過失程度及注意義務，認被
    告戊○○應負80%過失責任，原告應負20%過失責任，以此核
    算，被告等應連帶賠償原告之金額為289,898元（計算式為
    ：362,373×80%=289,898，元以下四捨五入）。
五、從而，原告依據侵權行為損害賠償之法律關係，請求被告連
    帶給付289,898元，及自起訴狀繕本送達翌日即97年10月25
    日起至清償日止，按週年利率5%計算之利息，為有理由，應
    予准許。其逾此範圍之請求，則屬無據，應予駁回。
六、本判決原告勝訴部分，因所命給付之金額未逾50萬元，依民
    事訴訟法第389條第1項第5款之規定，自應依職權宣告假執
    行。又被告黃記公司陳明願供擔保請准為免予假執行之宣告
    ，經核於法並無不合，依法酌定相當之擔保金額予以准許。
    至於原告敗訴部分，其假執行之聲請亦失所附麗，應併予駁
    回。
七、本件事證已臻明確，兩造其餘攻擊防禦方法與舉證，核與判
    決結果無影響，爰不逐一論述，附此敘明。
八、訴訟費用負擔之依據：民事訴訟法第79條、第85條第2項。
中    華    民    國    99    年    4    月     1     日
                      民事第三庭    法  官  謝慧敏
正本係照原本作成。
如對本判決上訴，須於判決送達後20日內向本院提出上訴狀。
中    華    民    國    99    年    4    月     1     日
                                    書記官  王志

司法院資訊處製作；財團法人民間司法改革基金會備份。
